臺北高等行政法院判決　　　　　　　　　　　　　　　九十二年度訴字第六四二號
　　　　　　　　　　　　　　　.
　　原　　　告　翊彰實業股份有限公司
　　代　表　人　甲○○
　　訴訟代理人　馬志豪（會計師）
　　被　　　告　財政部臺北市國稅局
　　代　表　人　張盛和（局長）
　　訴訟代理人　乙○○
右當事人間因營利事業所得稅事件，原告不服財政部中華民國九十一年十二月十二日
台財訴字第０九一００三六三三０號訴願決定，提起行政訴訟。本院判決如左：
　　主　　　文
原告之訴駁回。
訴訟費用由原告負擔。
　　事  　　實
一、事實概要：原告八十八年度營利事業所得稅結算申報，列報佣金支出新台幣（下
    同）二五、九九三、四二一元，被告初查以原告係向震旦行、聯強等通訊行購貨
    ，非直接向國外進口等由，否准認列佣金支出，核定為零元。原告不服，申經復
    查結果，未獲准變更，提起訴願，亦遭決定駁回，遂向本院提起行政訴訟。
二、兩造聲明：
　(一)原告聲明：
　　1.訴願決定、復查決定暨原處分均撤銷。
    2.訴訟費用由被告負擔。
　(二)被告聲明：
　　1.駁回原告之訴。
　　2.訴訟費用由原告負擔。
三、兩造爭點：系爭佣金支出是否為原告營業所必需且合理之支出？
  (一)原告主張之理由：
    1.按「營利事業所得之計算，以其本年度收入總額減除各項成本費用、損失及稅
      捐後之純益額為所得額。」，為所得稅法第二十四條第一項所規定。又「佣金
      支出：．．．五、佣金支出之原始憑證如下：．．．(四)支付國外代理商或代銷
      商之佣金，應提示雙方簽訂之合約。已辦理結匯者，應提示結匯銀行書明匯款
      人及國外受款人姓名（名稱）、地址、結匯金額、日期等之結匯證明；未辦結
      匯者，應提示銀行匯付或轉付之證明文件。以票匯方式匯付者，應提示收款人
      確已實際收到該票匯款項或存入其帳戶之證明憑予認定。非屬代理商或代銷商
      ，無法提示合約者，應於往來函電或信用狀載明給付佣金之約定事項。．．．
      」，復為營利事業所得稅查核準則（以下簡稱查核準則）第九十二條第五款第
      四目所明定。另「認定事實，須憑證據，不得出於臆測，此項證據法則，自為
      行政訴訟所適用。．．．」，行政法院（現改制為最高行政法院）六十一年判
      字第七０號亦著有判例。
    2.次按原告因預期手機市場商機無限獲利可期，為有效掌握資源，乃預向易利信
      等手機供應大廠訂貨，惟嗣後手機價格集遽調降，原告維持本身信譽並有效降
      低存貨庫存壓力，只得轉向開拓外銷市場；對海外市場之銷售均經由香港商日
      榮通訊貿易有限公司（以下簡稱日榮公司）辦理，且簽訂代銷合約，約定給付
      佣金及其計算方式，至於該手機市場價格於國內外均向下修正，以致原告本期
      營運所支付佣金支出大於手機銷售毛利應不足奇。
    3.又按原告依日榮公司要求逕行匯付其指定之第三人高鄭美雪之帳戶，茲提供匯
      付佣金之證明，及第三人高鄭美雪轉付證明文件，以資核對。另被告以原告出
      口報單買方為日榮公司，即認定日榮公司為進口商，核與查核準則第九十二條
      規定不符，不得列為支付佣金對象。然在政府對大陸地區無法直接貿易政策規
      定下，原告於八十八年六月起就代銷商所開發洽定之大陸地區等客戶，為方便
      出口貨物通關及有效掌握銷售商機，依與代銷商取得之合意，逕以其名義為列
      報出口報單之銷售對象，並無違法不當之情事，被告枉顧原告與日榮公司所簽
      訂代銷合約及佣金給付之事實，而僅以形式之貨物通關文件記載認訂為不得列
      為支付佣金之對象，實屬率斷。
    4.再按原告公司八十八年度委由日榮公司代銷總金額為五七一、八八０、三七０
      元，其中以日榮公司名義為買方出口至香港，再由其代銷至大陸金額為四０三
      、四０六、五一四元，其餘由日榮公司代銷，非以其名義直接出口至廠商之代
      銷金額為一六八、四七三、八五六元，依代銷佣金百分之四．五五比例計算，
      至少應認列七、六六五、五六０元佣金支出費用，始為合理，焉能全部予以剔
      除，顯有違商場交易經驗法則。又原告為擴展手機通訊產品外銷市場業務之需
      ，與受任代銷人簽訂委任代銷契約書，並依約定支出佣金，乃為營業所必需，
      且為合理支出，被告誤斷佣金支出與營業無關，將之全數剔除，於法不合。況
      原告八十八年度營利事業所得稅結算申報時，申報營業收入達五七一、八八０
      、三七０元，全無佣金支出，實有研求餘地。更進步言之，按佣金或手續費支
      出，其立有契約者，應與契約之約定相核對，其超出部分應予剔除，為查核準
      則第九十二條第一款規定。因此，原告支付日榮公司之佣金支出，不論其為佣
      金支出或手續支出，均屬與業務有關。依所得稅法第二十四條第一項規定，營
      利事業所得之計算，以其本年度總額減除各項成本費用、損失及稅捐後之純益
      額為所得額。基此，被告焉能認列收入而剔除此佣金支出，顯不符收入成本配
      合原則，應予核實認列，始為合理。
　(二)被告答辯之理由：
    1.按「營利事業依營業稅法第三條第三項之規定，視為銷售貨物之銷售額，依左
      列規定辦理：．．．四、委託他人代銷貨物，於送貨時已先按送貨之數量及約
      定代銷之價格作為其銷售額者，於年度終了時，其尚未經代銷之貨物價額，應
      於辦理所得稅結算申報時，將該項銷售額於營業收入調節欄項下予以減除。．
      ．．」、「營利事業委託其他營利事業買賣貨物，應由雙方書立台約，並將買
      賣客戶姓名、地址、貨物名稱、種類、數量、成交價格、日期及佣金等詳細記
      帳及保存有關文據，憑以認定之。未依上開規定辦理者，如其帳載內容及其他
      有力證據足以證明其確有委託關係存在者，仍應憑其合約及有關帳據核實認定
      。營利事業委託或受託代銷貨物，未依前項規定辦理，且無法證明其確有委託
      關係存在者，應分別認定為自銷或自購，除其未依規定給與、取得或保存憑證
      ，應依稅捐稽徵法第四十四條及所得稅法第一百零五條第三項規定處罰外，並
      應分別就委託代銷金額及代銷收入金額適用同業利潤標準之純益率，核計委託
      事業及受託代銷事業按自銷自購認定之所得額，但該項核定所得額低於帳載委
      託代銷收益或代銷佣金收入時，仍以帳載數額為準。．．．」、「佣金支出：
      ．．．五、佣金支出之原始憑證如下：(一)支付營業人之佣金，應以依規定格式
      填記之統一發票為憑，其為免用統一發票之營業人，以收據為憑。(二)支付個人
      之佣金應以收據或書有受款人姓名、金額及支付佣金字樣之銀行送金單或匯款
      回條為憑。(三)支付國外佣金以左列對象為受款人者，不予認定：1.出口廠商或
      其員工。2.國外經銷商。3.直接向出口廠商進貨之國外其他廠商，但代理商或
      代銷商不在此限。(四)支付國外代理商或代銷商之佣金，應提示雙方簽訂之合約
      。已辦理結匯者，應提示結匯銀行書明匯款人及國外受款人姓名（名稱）、地
      址、結匯金額、日期等之結匯證明；未辦結匯者，應提示銀行匯付或轉付之證
      明文件。．．．」，分別為行為時查核準則第十五條之一第一項第四款、第二
      十六條第一項、第二項及第九十二條第五款所明定。
    2.原告本期列報佣金支出二五、九九三、四二一元，被告原查以(一)原告係向震旦
      行、聯強等通訊行購貨，非直接向國外進口。(二)原告亦無製造商（如Ｎｏｋｉ
      ａ、Ｅｒｉｃｓｓｉｏｎ等)之授權委託代理，故原告無權再委託日榮公司代
      理事宜，因此原告與日榮公司所簽訂之購銷代理協議書係屬代辦契約。(三)惟經
      電詢原告其與日榮公司僅以電話下訂單，以Ｔ／Ｔ方式匯回原告，無相關往來
      文件，並依出口時所開立之發票金額匯回款項。(四)年底時，原告亦未將日榮公
      司尚未代銷之商品列入其存貨中，基於前述理由，原告出口時，即將貨物所有
      權移轉，其性質視同買賣，尚無代辦情形，依查核準則第九十二條規定，否准
      認列佣金支出，核定為零元。
    3.查原告本年度外銷東南亞地區手機通訊產品營業額為五七一、八八０、三七０
      元，並按該營業額百分之四．五五列報佣金支出。其中出口報單買方為 YNGDA
      TELEOOMINT COMPANY、CENTURY KENT LIMITED等六家公司，出口金額計一六八
      、四七三、八五六元部分，按營利事業為推廣營業，開闢市場，除自行拓展外
      ，有賴仲介如經紀業、代理商等之從中媒介，尤其是新開業或國外市場之開展
      ，更需要仲介人之提供服務，而對於提供仲介服務者，所給予之報酬係為佣金
      支出、手續費或代理費等。本件原告雖提示與日榮公司簽訂之購銷代理協議書
      及相關匯款資料，惟查所謂合約其內容僅簡單表達同意支付佣金若干，並無載
      明仲介之交易對象，及貨品名稱數量，其性質非屬佣金契約書，應僅為佣金支
      出同意書。是故，由原告所提示資料，無法證實日榮公司對該六家公司有仲介
      之事實。
    4.次查出口報單以日榮公司名義為買方，出口金額計四０三、四０六、五一四元
      部分，原告既主張與日榮公司簽定「代銷合約」，惟按查核準則第十五條之一
      第一項第四款規定意旨，委託他人代銷貨物，應預先約定代銷貨物數量及代銷
      價格，次按查核準則第二十六條第一項及第二項規定，委託其他營利事業買賣
      貨物，應由雙方書立合約，並將買賣客戶姓名、地址、貨物名稱、種類、數量
      、成交價格、日期及佣金等詳細記帳及保存有關文據，憑以認定，未依規定辦
      理，且無法證明其確有委託關係存在者，應認定為自銷或自購，揆諸原告所提
      示之「代銷合約」，除表達同意支付佣金若干外，其餘應載明事項付之闕如，
      故應認定該等出口貨物係為自銷，而日榮公司即為原告之進口商，核與查核準
      則第九十二條規定不符，不得列為支付佣金對象。
    5.再者，原告雖與日榮公司簽訂購銷代理協議書，惟匯付佣金對象並非日榮公司
      ，經查所檢附之轉付證明文件中，指定匯入高鄭美雪帳戶，與實際佣金匯款對
      象為 KAO CHENG HSUEH MEI二者名義亦有不符。且原告本期毛利僅為一九、０
      ００、０００元，而佣金支出卻達二六、０００、０００元，銷售所獲毛利不
      足以支付佣金，更遑論支付其他營業費用，顯有違經營常情。是原核定否准認
      列洵無違誤，原告復執前詞爭執，仍難認有理由，核無足採。
    理　　  由
一、按「營利事業所得之計算，以其本年度收入總額減除各項成本費用、損失及稅捐
    後之純益額為所得額。」，所得稅法第二十四條第一項定有明文。又按「佣金或
    手續費支出，其立有契約者，應與契約之約定相核對，其超出部分應予剔除。」
    及「佣金支出：．．．五、佣金支出之原始憑證如下：．．．(三)支付國外佣金以
    左列對象為受款人者，不予認定：1.出口廠商或其員工。2.國外經銷商。3.直接
    向出口廠商進貨之國外其他廠商，但代理商或代銷商不在此限。(四)支付國外代理
    商或代銷商之佣金，應提示雙方簽訂之合約。已辦理結匯者，應提示結匯銀行書
    明匯款人及國外受款人姓名（名稱）、地址、結匯金額、日期等之結匯證明；未
    辦結匯者，應提示銀行匯付或轉付之證明文件。以票匯方式匯付者，應提示收款
    人確已實際收到該票匯款項或存入其帳戶之證明憑予認定。非屬代理商或代銷商
    ，無法提示合約者，應於往來函電或信用狀載明給付佣金之約定事項。．．．」
    ，，復分別為查核準則第九十二條第一款、第五款所規定。
二、按當事人主張事實，須負舉證責任，倘其所提出之證據，不足為主張事實之證明
    ，自不能認其主張之事實為真實。行政法院三十九年判字第二號著有判例。本件
    原告八十八年度營利事業所得稅結算申報，原列報佣金支出二五、九九三、四二
    一元，被告初查以原告係向震旦行、聯強等通訊行購貨，非直接向國外進口等由
    ，否准認列佣金支出，有原告八十八年度營利事業所得稅結算申報書附於原處分
    卷可稽。經查原告本期即八十八年度之毛利為一九、０００、０００元，而佣金
    支出卻達二六、０００、０００元，銷售所獲毛利顯不足以支付佣金，更遑論支
    付其他營業費用，有違一般商業習慣及營業常規，本屬可疑。且原告所提其與日
    榮公司之購銷貨代理協議書，雖就購貨佣金部分有所約定，惟就代銷貨物名稱、
    種類、數量、成交價格、日期及買賣客戶姓名、地址等項均付之闕如，與查核準
    則第十五條之一第一項第四款、第二十六條第一項及第二項之規定不符，自難認
    係代銷合約，縱認原告所言係屬佣金契約書一節屬實，原告亦應就仲介事實提出
    資料以供查核，殆無疑義。第以系爭佣金支出金額高達二六、０００、０００元
    ，衡情原告就該鉅額費用之列報當事先保存所仲介之本契約及相關仲介服務、洽
    商過程之傳真、電子文件等，其竟未能提出任何銷售契約、銷售紀錄、轉帳傳票
    及電話通聯紀錄暨傳真、電子文件等資料，自啟人疑竇，實無法窺其銷售契約之
    成立過程及仲介成功之流程，亦無法得悉該等佣金支出款項究與何業務有關，又
    係如何介紹何筆交易成功或仲介何筆勞務而需支付之報酬，所為與一般商業習慣
    相悖，殊難信為實在；且原告與日榮公司之傳真文件內容固有提及佣金金額及佣
    金匯款對象KAO CHENG HSUEH MEI等字樣，惟均僅能表示渠等往來連絡之時間、
    次數等，且各分別為之，皆不足以為仲介者仲介契約成功即仲介事實之有利證明
    。此外原告迄未就仲介者究係如何仲介契約成功，提出仲介事實資料如與業務有
    關之來往函件、轉知及轉給資料等仲介文件資料暨交易契約書供核，自難僅憑原
    告所提出口報單、傳真、購銷貨代理協議書等即遽認本件佣金支出確有其必要性
    及具備正當理由，係屬必要之支出。是原告空言主張系爭佣金支出為業務上所必
    需，卻未提出積極證據以實其說，揆之前開判例，自難謂其已盡舉證責任，所言
    殊難採信。從而被告以原告無法提供本件佣金之相關仲介文件，系爭佣金支出是
    否為業務所必需即無從勾稽，其支付高額佣金係不具正當理由，乃予以剔除，揆
    諸首揭法條規定，並無違誤，訴願決定予以維持，亦無不合，原告之訴難認有理
    由，自應予以駁回。
據上論結，本件原告之訴為無理由，爰依行政訴訟法第九十八條第三項前段，判決如
主文。
中　　　華　　　民　　　國　　九十三　　年　　　四　　　月　　二十二　　日
                            臺 北 高 等 行 政 法 院  第 四 庭
                                           審 判 長  法    官  鄭忠仁
                                                     法    官  侯東昇
                                                     法    官  林育如
右為正本係照原本作成。
如不服本判決，應於送達後二十日內，向本院提出上訴狀並表明上訴理由，如於本判
決宣示後送達前提起上訴者，應於判決送達後二十日內補提上訴理由書（須按他造人
數附繕本）。
中　　　華　　　民　　　國　　九十三　　年　　　四　　　月　　二十二　　日
                                                     書 記 官  林惠堉
